【裁判字號】    98,簡上,400
【裁判日期】    990106
【裁判案由】    給付票款
【裁判全文】
臺灣臺北地方法院民事判決             98年度簡上字第400號
上  訴  人  中百股份有限公司
法定代理人  己○○
訴訟代理人  曾月娟律師
複  代理人  乙○○
訴訟代理人  方文萱律師
            李恬野律師
被  上訴人  甲○○○
訴訟代理人  洪珮琪律師
            王慧綾律師
            王儷倩律師
上列當事人間請求給付票款事件，上訴人對於中華民國98年5月5
日本院臺北簡易庭98年度北簡字第6197號第一審判決提起上訴，
本院於民國98年12月23日言詞辯論終結，判決如下：
    主  文
上訴駁回。
第二審訴訟費用由上訴人負擔。
    事實及理由
一、被上訴人起訴主張：上訴人於民國96年11月8日及同年月14
    日分別向被上訴人借款新臺幣（下同）1,000萬、1,500萬元
    ，並簽發借據及發票日均為96年12月31日、票號及票面金額
    依序分別為AF0000000號、1,000萬元，AF0000000號、1,500
    萬元，付款人均為臺灣銀行城中分行之支票（下稱系爭支票
    ）各2紙，以為清償，惟經被上訴人遵期提示均不獲付款。
    為此依票據關係及借貸關係提起本訴，請求擇一為勝訴判決
    等語。並聲明：上訴人給付被上訴人2,500萬元，及自97年
    12 月26日起至清償日止，按年息6％計算之利息，
二、上訴人答辯稱：(一)請求給付票款部分：系爭支票之開立並未
    經董事長己○○核准，其過程違反上訴人公司規定之簽核程
    序，係遭無權代理行為所生之偽造票據，上訴人就系爭票據
    並無發票之意思，自不負給付票款義務；另上訴人與被上訴
    人為票據之直接前、後手關係，而被上訴人並未交付金錢及
    移轉所有權與上訴人，故兩造間之消費借貸並未成立，上訴
    人自得主張原因關係不存在之抗辯而拒絕付款。(二)兩造間不
    存在借貸關係：被上訴人僅為出名人，實際借貸契約存在上
    訴人與被上訴人之夫即李傳明間，且金錢亦係由李傳明交與
    上訴人，是兩造間實無金錢借貸契約意思表示之合致，亦無
    金錢交付及移轉所有權之關係，故兩造間並無任何金錢借貸
    關係存在，被上訴人自不得向上訴人主張任何借款返還請求
    權。
三、原審為被上訴人勝訴之判決，上訴人提起上訴，並聲明：(一)
    原判決廢棄；(二)被上訴人原審之訴駁回。被上訴人則聲明：
    上訴駁回。
四、本件被上訴人主張其持有以上訴人名義簽發之系爭2紙支票
    ，然屆期提示均不獲付款等情，業據其提出系爭支票影本及
    退票理由單為據，並為上訴人所不爭執，堪信為真正，至被
    上訴人主張系爭支票為上訴人向其借款時所簽發交付之還款
    支票，故上訴人得依票據關係及借貸關係請求被上訴人給付
    2,500萬元乙節，則為上訴人所否認，並以前揭情詞置辯，
    是本件之爭點為：(一)系爭支票是否為無權簽發？(二)上訴人以
    被上訴人未交付借款，系爭支票之原因關係不存在為由，拒
    絕給付票款有無理由？(三)上訴人抗辯兩造間無借貸關係，被
    上訴人不得請求其返還借款有無理由？
  (一)上訴人抗辯系爭支票為無權簽發者所為有無理由？
  1.經查，系爭2紙支票開立之流程為：上訴人之財務人員戊○○○96年11月8日、11月14日填寫內容分別為「甲○○○於
    11月8日匯入1,000萬元，開立12月31日還款票（暫定）」、
    「甲○○○於11月14日匯入1,500萬元，開立12月31日還款
    票」之支出申請單，經逐層送請范陽平、蔡振世、李傳明批
    示後，為爭取時效，將上開「支出申請單」影印，正本送交
    告訴代表人己○○、影本則送至會計處；會計人員審核「支
    出申請單」影本有李傳明之簽決，即開出「現金支出傳票」
    ，再送請副總經理范陽平於「現金支出傳票」簽決；再將「
    支出申請單」影本及「現金支出傳票」送回財務處，由財務
    處開立系爭2紙支票；財務處人員再持「支出申請單」影本
    、「現金支出傳票」及「系爭2紙支票」送至中紡公司之子
    公司極興公司之出納丙○○○；由丙○○○核「支出申請單
    」影本有李傳明之簽名、「現金支出傳票」有范陽平之簽名
    後，即在「現金支出傳票」上蓋用負責人己○○之章、在「
    系爭2紙支票」上蓋用上訴人之大小章，完成簽發系爭2紙支
    票之程序後，即送回上訴人之財務部各節，分據證人戊○○○范陽平及丙○○○偵查中證述屬實，再上訴人法定代理人
    己○○亦陳稱：公司開立支票之大小章由丙○○○管用印，
    是中興集團分層負責之控管方式，已行之多年，若財務主管
    范陽平有簽字，丙○○○會用印等語，有台灣臺北地方法院
    檢察署98年度偵續字第164號不起訴處分書在卷可稽（見本
    院卷第70-79頁），並有支出申請單、系爭支票2紙附卷為憑
    （見原審卷第50、51頁、20頁）。堪認上訴人公司向來係授
    權丙○○○審核范陽平之簽決，作為是否開立支票之控制點
    。
  2.又參證人丁○○○至本院證稱：「（中百公司簽發支票的流
    程為何？）答：行政管理處底下有財務部、會計資訊部、人
    事處。簽發支票先由財務部寫支出申請單，一般情形會先給
    我，再給總經理審核，再給副董、董事長，依核決權限核定
    。如果急件就只到總經理，之後就到會計部製作現金支出傳
    票，會計部會轉財務部開支票，開好後給我看支票、現金支
    出傳票，支出申請單。我會在現金支出傳票上簽名。之後財
    務部會將上開文件送到中紡給丙○○○印。中紡董事長都是
    找他的親戚保管子公司大小章。」、「（中百公司向民間借
    款或公司員工借款，支票開立過程為何？）與上面陳述相同
    。」、「（提示系爭支票）證人是否看過？）看過。用印前
    財務部的人將傳票一併交給我看。」、「（系爭二張支票簽
    核過程，與上開問題簽核過程有無不同？）沒有。」、「（
    除開給李傳明還款票之外有無其他急件的情形？）有。類似
    我們向龍子、船興公司借款還款也會有。員工借款的還錢也
    會有。金額大的有時候也會有。」、「（急件可以不經過董
    事長簽核，就做支出傳票，規定在中百公司核決權限或工作
    規則的那一款哪一條？）答：向他人借款是為應付公司當天
    資金的需求，董事長又在中紡公司上班，不在中百公司，所
    以歷年來都是如此程序，是習慣性，如果沒有這樣做公司會
    跳票，沒有訂成規則。董事長都知道這情形，也沒有說沒有
    簽核就不准向外調借資金。」等語可知，上訴人公司自91、
    92 年間起，為應付公司當日資金需求，需即時向外借款，
    惟如遇董事長不在公司內時，為求時效而先行製作現金支出
    傳票並蓋印簽發支票以向外調取資金，避免上訴人公司因資
    金周轉不靈而發生跳票之情形，且上訴人董事長對於此種用
    印流程，亦知之甚詳，是堪信系爭票據確係依照公司歷年之
    作業程序簽發無訛。
  3.又證人丙○○○至本院證述：「（中百公司簽發支票是否是
    由極興公司負責蓋印？）極興公司、中百都是中紡的子公司
    ，中紡的子公司要用印都是要透過中紡，因為中紡人事精簡
    ，所以蓋印的部分由我負責，故有保管中百公司的大小章。
    」、「（戊○○○該支出申請單申請用印，證人是否有在支
    票上蓋印？）我有在申請支票上蓋印，…」、「（之前是否
    有類似本件支出申請單，董事長未簽名而其他欄位有簽就先
    蓋印支票的情形？）之前有類似的情形，之前有急件董事長
    未簽，但是副董事長要簽，但之後董事長都會再補簽名。」
    、「（是何人授權證人在急件時只要有副董的簽名及可蓋印
    ？）我個人認為李傳明是實際負責經營中百公司之人，所以
    有他的簽名應該就可以先用印。」、「（證人保管中百公司
    的用印，如果有急件，是否多年來都是只有副董簽名就可以
    用印？）是。我擔任集團用印的工作約有四年。」、「（之
    前是否有證人蓋印後，事後有董事長不同意的情況？）沒有
    。」、「（證人說此件有被董事長罵，本件是否證人違反公
    司規定在支票上用印嗎？）我認為之前類似的情形蓋出去之
    後，董事長都會補簽，且本件又是要還李傳明錢，董事長應
    該會同意。）」等語，亦可證上訴人公司係授權丙○○○管
    上訴人公司之大、小章，並負責公司簽發支票之用印手續，
    而本件丙○○○係依前述上訴人公司歷年來之作業程序及授
    權，判定系爭請款已完成簽核手續而於系爭票據上用印簽發
    ，是系爭票據並無無權簽發之情事，應屬無疑。
  4.從而，上訴人公司於緊急借調資金時之運作方式，既為經李
    傳明及范陽平之同意，即可開立支票，則縱作為代表人之己○○未於簽核流程中，表示同意系爭2紙支票之開立，亦與
    丙○○○支票上是否用印之行為無涉。況縱認上訴人辯稱其
    支票之簽發，必定經董事長己○○簽核始算完成內部核決權
    限之程序乙節屬實，惟中百公司內部之核決權限等程序，並
    非外人即被上訴人甲○○○所能知悉，上訴人保管公司章之
    職員丙○○○有無逾越其權限，擅自於支票上用印，核屬中
    百公司對於丙○○○否請求賠償之別一問題，尚不得以此對
    抗執票人即被上訴人而拒絕付款。況被上訴人確分別於96年
    11月8日、11月15日交付借款1,000萬元、1,500萬元予上訴
    人，有臺灣銀行96年11月8日無摺存入憑條存根、李傳明簽
    發之票據號碼CM0000000號、1500萬元之支票、被上訴人、
    李傳明存摺存款交易明細及甲○○○借款明細表（見本院卷
    第52- 56頁）存卷可佐。則被上訴人既已借款予上訴人，上
    訴人於經代表人己○○認可且行之有年之行政簽核流程下，
    開立與還款金額相符之系爭2紙支票交予被上訴人，實難認
    系爭支票有何無權簽發之情形。從而，上訴人指稱系爭支票
    有「無權簽發」票據之情事云云，尚非可採。
  (二)上訴人以被上訴人未交付借款，系爭支票之原因關係不存在
    為由，拒絕給付票款有無理由？
  1.票據為無因證券，票據債權人就其取得票據之原因，固不負
    證明之責任，惟執票人如主張票據係發票人向其借款而簽發
    交付，而發票人抗辯未收受借款，消費借貸並未成立，則就
    借款已交付之事實，自應由執票人負舉證責任。最高法院89
    年台上字第85號判決要旨參照。被上訴人主張系爭支票係上
    訴人向其借款而簽發交付，上訴人抗辯未收受借款，消費借
    貸不成立，自應由被上訴人就已交付借款之事實，負舉證之
    責。
  2.被上訴人主張上訴人於96年11月8日向其借款之1000萬元，
    其係以先前上訴人向其借款而交付作還款用之1000萬元支票
    返還上訴人，由上訴人自行存入帳戶取用之方式，作為該次
    借款之交付，上訴人並交付借據及系爭發票日為96年12月31
    日之支票等情，有臺灣銀行96年11月8日無摺存入憑條存根
    、借據在卷可稽，且亦據證人戊○○○稱：「（系爭借款壹
    仟萬元部分是匯款還是開支票？）壹仟萬是先前公司要還款
    李傳明，先開支票甲○○○，但是因為要再借給公司，所以
    李傳明再將支票還給我們，我們將支票存入帳戶，所以等於
    要向他借壹仟萬。」等語明確，另參被上物人自行製作之「
    甲○○○借款明細」（本院卷第56頁）上亦記載：「96.11.
    08還款金額10,000,000元」等內容，堪認被上訴人確有以「
    交付上訴人先前開立給被上訴人之1000萬元還款支票」之方
    式交付借款。至上訴人於11月15日向被上訴人借款之1,500
    萬元，乃上訴人於96年11月14日自其彰化銀行帳戶匯款1500
    萬元至李傳明之彰化銀行支票帳戶，由李傳明開立同額之支
    票於96年11月15日交與上訴人，上訴人並於同日開立系爭同
    額之還款支票及借據等情，有李傳明簽發之票據號碼CM0000
    000號1500萬元之支票、被上訴人、李傳明存摺存款交易明
    細及借據存卷可佐。另參上訴人自行提出之支出申請單，其
    上亦明確記載：「…甲○○○匯入1,000萬元，開立12/31還
    款票…」、「甲○○○匯入1,500萬元，開立12/31還款票…
    」等內容，並輔以證人即製作前開系爭支出申請單之承辦人
    戊○○○證稱，其於製作支出申請單時已確認被上訴人已匯
    入系爭借款等語，堪認上訴人業已收受被上訴人之借款。甚
    且，兩造於96年12月3日對雙方於96年6月至11月間之借款及
    還款金額情形逐筆結算時，上訴人於其自行製作出具之「甲○○○借款明細表」（本院卷第56頁）上，亦將本件96 年
    11月8日之1,000萬及96年11月15日之1,500萬元之借款列入
    ，足證上訴人已自承其確有向被上訴人借貸本件之二筆借款
    ，是其於本案中辯稱未與被上訴人簽訂借貸契約或未收到借
    款云云，應無可採。
  3.上訴人雖辯稱，被上訴人交付之1500萬元支票係由李傳明開
    立，而2紙支票亦均事由李傳明交與上訴人，故被上訴人本
    人並未實際交付借款云云。然按金錢借貸契約，固屬要物契
    約，因金錢之交付而生效力；惟其交付之方式如何，則非所
    問，並不以親自交付為必要。倘貸與人確已將該借貸之金錢
    送交與借貸人，雖係經由第三人為之，亦難認其消費借貸契
    約尚未成立。最高法院85年度台上字第1697號判決意旨參照
    。又借貸契約標的物之交付及所有權之移轉，不限於貸與人
    與借用人之間為之，由第三人移轉於借用人亦可。（參鄭玉
    波著，民法債編各論第323頁；見本院卷第182頁）。查系爭
    1500萬元支票係由被上訴人於交付前日匯款至李傳明支票帳
    戶內，並藉用李傳明之支票帳戶開立支票交付借款，已如前
    述，則依上開說明，被上訴人雖將其1000萬元支票及由李傳
    明開立之1500萬元支票由李傳明交付與上訴人，然借款之交
    付本不以貸與人親自交付及移轉所有權為必要，且依前開支
    出申請單及證人戊○○○證述，李傳明交付系爭2筆款項與
    上訴人之目的，確為履行被上訴人依借貸契約所負之借款交
    付義務，而上訴人亦已收受該借款，堪認兩造間之金錢借貸
    契約已生效，是上訴人抗辯被上訴人未親自交付借款，借貸
    契約不生效力云云，尚非可採。
  (三)又上訴人前述其得拒絕給付票款之抗辯均無可採，被上訴人
    依票據關係請求上訴人給付票款，為有理由，業如上所述。
    是原列爭點「上訴人抗辯兩造間無借貸關係，被上訴人不得
    請求其返還借款有無理由」部分，即無贅予論述之必要，併
    此指明。
五、綜上所述，本件被上訴人本於票據法律關係，請求上訴人給
    付2,500萬元，及自97年12月26日起至清償日止，按週年利
    率6%計算之利息，為有理由，應予准許。又就民事訴訟法第
    427條第2項訴訟適用簡易程序所為被告敗訴之判決，依民事
    訴訟法第389條第1項第3款之規定，應依職權宣告假執行，
    是原審判命上訴人如數給付，並依職權宣告假執行，於法並
    無不合。上訴意旨指摘原判決不當，求予廢棄改判，為無理
    由，應予駁回其上訴。
六、本件事證已臻明確，兩造其餘攻擊防禦方法，核與本件判決
    結果，不生影響，爰不逐一論述，併此敘明。
七、據上論結，本件上訴為無理由，依民事訴訟法第436條之1第
    3項、第449條第1項、第78條，判決如主文。
中    華    民    國    99    年    1     月    6     日
                民事第五庭    審判長法  官  薛中興
                                    法  官  胡宏文
                                    法  官  莊書雯
以上正本係照原本作成
如對本判決上訴，須於判決送達後20日內向本院提出上訴狀
中    華    民    國    99    年    1     月    6     日
                                    書記官  謝梅琴

司法院資訊處製作；財團法人民間司法改革基金會備份。
